臺灣臺南地方法院民事判決　　　　　　　　 94年度醫字第8號
原　　　告　丙○○
訴訟代理人　黃厚誠律師
被　　　告　財團法人奇美醫院
法定代理人　己○○
被　　　告　乙○○
上二人共同
訴訟代理人　蔡淑文律師
上列當事人間侵權行為損害賠償事件，經本院於民國96年3月27
日言詞辯論終結，判決如下：
　　主　　　文
原告之訴及假執行之聲請均駁回。
訴訟費用由原告負擔。
　　事實及理由
一、原告起訴主張：
　(一)原告於民國94年3月9日13時30分許因發生車禍而於當日約14
  　時許被送至被告財團法人奇美醫院（下稱奇美醫院）急診，
    經急診醫生診視並向原告表示係右足趾骨折，將於當日18時
    許為其開刀進行固定骨頭手術，原告乃於17時30分簽署手術
    同意書，惟遲至翌日即3月10日13時30分許，被告乙○○醫
    師方為原告進行手術。然3月11日被告醫院卻告知原告，因
    其右足第2、3、4趾缺血致組織壞死必須截趾，原告乃再次
    簽署手術同意書並進行截趾手術，但手術結束後，原告右足
    之大拇趾竟亦同遭截趾。原告自94年3月9日約14時許被送至
    被告奇美醫院，至翌日約13時30分其接受開刀手術止，長達
　　將近23個小時之時間內，原告除經急診醫師診治，為其照相
  　並進行包紮外，原告並未曾見過其手術主治醫師即被告乙○○曾經探視過原告之狀況。且被告奇美醫院對於究竟何時可
    為原告開刀進行手術，雖經原告家屬一再詢問，然除3月9日
    晚間約22時30分，因原告家屬不耐久候，而強烈表達不滿並
    堅持要見手術主治醫師，後經陳琬君醫師向原告家屬表示凌
    晨就可為原告開刀外，皆僅表示要等開刀房之通知，且原先
    預定要開刀之時間也一延再延，放任原告右足趾一直流血。
    原告於3月9日17時30分所簽署之手術同意書，其上於擬實施
    之手術部分係記載「疾病名稱：右足撕裂傷併第1~5趾骨及
    第3蹠骨骨折。建議手術名稱：開放性復位及內固定。建議
    手術原因：固定骨頭。」，然原告於3月11日再行簽署之手
    術同意書，其上原先亦僅載明「疾病名稱：右足2、3、4趾
    缺血性壞死。建議手術原因：截趾。」，但手術後，原告之
    右足大拇趾卻亦同遭截趾。基此，被告奇美醫院無法及早為
    原告進行開刀手術，卻未告知原告，致使原告原先應僅是單
    純之骨折，卻因被告醫院錯過治療之黃金時期，遲延近23小
    時方為原告開刀，造成原告右足第1、2、3、4趾因長時間缺
    血致組織壞死而面臨遭截趾之結果。
　(二)按因故意或過失，不法侵害他人權利者，負損害賠償責任；
  　違反保護他人之法律，致生損害於他人者，負賠償責任；受
    僱人因執行職務，不法侵害他人權利者，由僱用人與行為人
    連帶負損害賠償責任；不法侵害他人之身體或健康者，對於
    被害人因此喪失或減少勞動能力，或增加生活上之需要時，
    應負損害賠償責任；不法侵害他人之身體、健康而情節重大
    者，被害人雖非財產上之損害，亦得請求賠償相當之金額。
    民法第184條第1項前段、第2項、第188條第1項、第193條第
    1項、第195條第1項，分別定有明文。原告因被告奇美醫院
    所僱用之醫師乙○○之過失致原告受有損害，被告奇美醫院
    及被告乙○○依前開規定自應負損害賠償責任。再依債務不
    履行之醫療契約責任，被告奇美醫院亦應負損害賠償責任。
    茲將請求之項目及金額分述如下：
  1.醫療費用部分：新台幣（下同）170,011元。
    原告自94年3月9日因發生車禍被送至被告醫院救治，至因被
    告醫院延誤救治，導致原告右足第1、2、3、4趾均遭截趾，
    住院治療至94年4月2日出院止，原告共計支出醫療費用170,
    011元。
  2.增加生活費用部分：55,200元。
    所謂增加生活上之需要，係指被害人以前並無此需要，因為
    受侵害始有支付此費用之需要而言（最高法院88年度台上字
    第1771號判決意旨參照）。原告計增加生活費用如下：
    (1)交通費：9000元。
      原告因前開事故導致無法正常行走，必須乘車往返被告奇
      美醫院回診，及至診所接受復健之物理治療，截至94年7
　　　月9日止，原告共計已支出交通費9,000元。
  　(2)看護費：37,200元。
    　自94年3月9日至同年月14日，及94年4月3日至94年4月5日
      ，共9天，計10,800元。於此期間內雖係由原告之夫自行
      擔任看護原告之工作，惟親屬間之看護，縱未實際支出費
  　　用，因親屬看護所付出之勞力，並非不能評價為金錢，只
    　因二者身份關係密切而免除支付義務，此種親屬基於身份
      關係之恩惠，自不能加惠於加害人，故應衡量比照僱用職
      業護士看護情形，認被害人受有相當親屬看護費之損害，
      得向加害人請求賠償（最高法院89年度台上字第1749號判
      決意旨參照）。比照下述原告聘請特別護士之費用為計算
      標準，以每天1,200元之金額計算，共計10,800元。另自
      94年3月15日至同年4月2日及94年4月6日至同年月8日，共
      22天，原告聘請特別護士擔任看護員，計支出26,400元。
    (3)復健費：9,000元。
    　原告因右足遭截4趾，腳掌因此腫脹，須為物理治療，且
      因原告右下肢僅剩小拇趾，而致右下肢無法正常施力，需
      作復健治療，以防肌肉萎縮。自94年5月2日至94年7月5日
      ，共計9,000元。
  (三)減少勞動能力部分：1,901,948元。
　　原告於事故時擔任褓母及裁縫之家庭代工工作，每月之收入
  　合計為33,000元。現原告因右足遭截4趾，參照勞工保險條
    例第53條附表殘廢給付標準表所定之殘廢等級，原告之情形
    應符合第127項之障礙項目「一足第一趾及其他任何之足趾
    ，共有二趾以上殘缺者」，而屬於第10級殘廢。對照各殘廢
    等級喪失或減少勞動能力比率表，原告勞動能力減損之比率
    為46.14﹪。原告目前46歲，距離勞動基準法第54條第1項第
    1款強制退休之法定年齡60歲，尚有14年之期間。依霍夫曼
    式扣除中間利息計算，共計1,901,948元（33,000×12×10.
    00000000×0.4614）。
  (四)精神慰撫金：500,000元。
  　原告因被告醫院之醫療過失致右下肢第1、2、3、4趾均遭截
    趾，歷經三次開刀治療，至今非但無法正常工作，亦因其行
    動障礙造成自身及家人之不便，原告因此心理及身體所受之
    痛苦及煎熬，實非輕微，爰請求精神慰撫金500,000元。
  (五)並聲明：被告應連帶給付原告2,627,159元，及自起訴狀繕
    本送達被告之翌日起至清償日止，按週年利率百分之5計算
    之利息；訴訟費用由被告負擔；原告願供擔保請准宣告假執
    行。
二、被告則以：
　(一)被告奇美醫院及乙○○醫師並無延誤救治等情：
　　按依急診病歷所載，病患丙○○係因交通事故於94年3月9日
  　13時57分經「新市分隊」送抵醫院急診室，14時由急診醫師
    「謝俊富」診視，有先予照攝Ｘ光及Demerol藥劑等處置，
    由於病情需開刀，惟開刀房另有手術進行中，謝俊富醫師當
    時即告訴病患及家屬須待床，家屬及病患表示可接受，不願
    轉院要等候開刀，並於15時15分左右簽署拒絕轉院書，故病
    患及家屬顯已受告知無法即時進行手術，自行選擇等候。於
    等候期間，先予病歷簽署手術同意書，由於病患丙○○係為
　　撕脫傷，受傷為「面」非「點、線」，處理之原則不外乎先
  　予縫合固定，待數日後，再視情況為切除、截除、傷口植皮
    。所以該手術同意書始記載：「疾病名稱：右足撕裂傷併第
    1~5趾骨及第3蹠骨骨折。建議手術名稱：開放性復位及內固
    定。建議手術原因：固定骨頭」，與初步實施之手術內容相
    符，並無不實，原告據此指述當初受傷，自己之傷勢不會嚴
    重致截肢，恐有誤會。晚間約18時陳婉君醫師前往病房診視
    病患，因病患傷口滲血，故打開傷口予以換藥，見前四指撕
    脫，後面有撕裂傷，當時在場有一女性家屬，有向其說明不
　　能現在告訴癒後之情形，但受傷時已決定癒後之可能性，該
  　女性家屬並詢問開刀之時間為何，黃金時間為何等問題，陳
    醫師回答手術房仍有其他手術進行中，可能是晚上至明天早
    上之間才能開刀。晚間近11點，病患向護理人員反應等候開
    刀時間過久，怕傷口不易好，當時院方向其表示可禁食等候
    開刀或轉院，但病患與家屬表示考慮中。近午夜，病人再度
　　抱怨開刀時刻等待過久，當時由陳琬君醫師值班，陳醫師在
  　四樓燒燙中心處理一名兒童燙傷事宜，由護理站轉電話，向
　　一男性家屬說明，因開刀房仍有手術進行中，無法確定開刀
  　時間，可辦理轉院，但該家屬表示要再考慮。講完上開電話
    後，陳醫師處理四樓事宜完畢，再度前往病房與該男性家屬
    面談，就同樣問題給予相同之解釋，上開流程有護理紀錄可
    稽。根據3月10日凌晨1時之護理紀錄，家屬已決定不轉院治
    療，醫護人員持續給予照護並禁食等候開刀。8時許乙○○
　　醫師查房時再次說明不能即時手術之原因，13時30分開完刀
  　後，又向家屬說明不能馬上開刀的原因，並解釋傷口是屬於
    嚴重的撕脫壓軋傷，血管已損傷，不需要血管再接手術，傷
　　口的預後已在受傷時決定了。綜前所述，病患於入院之始，
  　即經告知不能立即接受開刀手術，等候之過程，多次建議轉
    院，但仍選擇留院，被告醫院絕未故意延誤救治或不予救治
　　。原告指述「不法」侵害其權利，顯有誤會。
　(二)病患之截肢與被告醫院間並無因果關係：
　　如前所述，病患於知悉不能立即開刀治療，仍決定不轉院，
  　即不能以延誤開刀歸咎醫院。況由3月9日14時15分之患部照
    片，病患係「撕脫傷」創傷是面非點或線，破壞的範圍和程
　　度在受傷那一剎那即已決定，依文獻及教科書處理之原則，
  　均係先予縫合固定，待數日後，視實際狀況再予進行切除、
    截肢或植皮手術，被告醫師即遵循此一原則處理，並無不當
    。病患之截趾，純係自身所受之傷害造成，與被告醫院間無
    因果關係。另原告質疑第二次（3月11日）之手術同意書，
　　僅書名「右足2、3、4缺血性壞死截趾」，但手術後卻連大
  　拇指均截趾云云，此顯與事實不符。該同意書由助理人員繕
    寫，一式二份（黃色為病患聯，白色為病歷聯），後來方醫
    師向家屬說明右大趾也有截趾之必要，並於病歷聯加註「右
    大趾也截趾（共四趾）」，且由病患之夫「丁○○」蓋指印
    ，有病歷可稽，惟病患取得為複寫之另一份病患聯，才無加
    註之字樣，絕不可能完全未告知、或未經病患家屬同意，即
    予截掉大姆指，一併敘明。
　(三)原告亦無債務不履行之損害賠償請求權：
　  按債務不履行之損害賠償請求，仍須損害係有可歸責於債務
  　人之事由所致始該當。且「醫療行為在本質上通常伴隨高度
    之危險性、裁量性及複雜性，是判斷醫師於醫療行為過程中
    是否有故意或過失即注意義務之違反，必須斟酌醫療當時之
    醫療專業水準，醫師就具體個案之裁量性、病患之特異特質
    等為因素而為綜合之判斷，而醫療契約不完全給付之可歸責
    事由是否存在…病患至少應就醫師在醫療過程中有何過失之
    具體事實負主張責任，若僅主張醫療結果並未成功或造成損
    害，基於醫療行為具上開高度危險性、裁量性及複雜性之特
    徵及醫療契約非必以成功治癒疾病為內容之特性，不能認為
    病患已就醫師具體違反注意義務之不完全給付事由有所主張
    證明」，有台北地院87年度訴字第3226號裁判要旨可稽。是
    以原告之腳趾未能成功治癒，不能即謂被告醫師或醫院有可
    歸責事由，況本案經鑑定並無可歸責醫師之過失可言。
　(四)並聲明：原告之訴及假執行之聲請均駁回；訴訟費用由原告
  　負擔；如受不利之判決，請准供擔保宣告免為假執行。
三、本院得心證之理由：
　(一)原告起訴主張於94年3月9日13時30分許發生車禍，旋於當日
  　14時02分許送至被告急診處救治，並於當日14時15分許拍攝
    腳部患處傷勢照片及Ｘ光片。原告經醫師診斷應予開刀，手
    術類別為一般急刀。原告家屬戊○○於94年3月9日15時許簽
　　署拒絕接受轉院同意書，內容記載「經醫院診治，必須住院
  　進一步治療，但因本院床位已滿，經協助安排轉院床位事宜
    ，但病患家屬不接受轉院之安排。」，原告家屬於94年3月
　　9日17時30分許簽署手術同意書，內容記載「一、疾病名稱
  　：右足撕裂傷併第1~5趾骨及第3蹠骨骨折。二、建議手術名
    稱：開放性復位及內固定。三、建議手術原因：固定骨頭。
    」。惟原告直至94年3月10日13時30分許始進行上開手術。
    原告家屬丁○○於94年3月11日11時40分許簽署第二次手術
　　同意書，內容記載「一、疾病名稱：右足2、3、4趾缺血性
  　壞死。二、建議手術名稱：截趾。三、建議手術原因：同上
    。」。第二次手術同意書之病歷聯上另記載「右大趾也截趾
    (共四趾)」之內容，並經原告家屬丁○○捺指印之事實，業
    據原告提出診斷證明書、手術同意書為證（詳本院卷第12、
     15、16頁），且為被告所不爭執，並提出家屬拒絕接受轉
    院同意書、94年3月11日11時40分許簽署第二次手術同意之
    病歷聯為憑（詳本院卷第43、46頁），堪信屬實。惟原告主
    張被告違反醫療常規及告知義務，致原告受有截趾之損害等
    情，為被告所否認，並辯稱已盡告知義務，並未違反醫療常
    規，且原告預後情形在受傷當時即已決定，其截趾之結果與
    被告醫療行為並無因果關係等語。基此，本件爭執主要重點
    即為：(一)原告在被告奇美醫院急診處及手術室等候區時，被
    告是否告知無法為原告立即開刀，並告知無法開刀之原因？
    (二)原告嗣後截去右腳第1、2、3、4趾，與其急診就醫後約23
    小時30分方施行第一次手術，兩者間是否有關聯性？(三)被告
　　所為之處置（包含告知義務及安排手術時間），有無違反醫
  　療常規？茲分述如下：
四、被告就本件醫療處置並未違反醫療常規：
  (一)按當事人主張有利於己之事實者，就其事實有舉證之責任。
    民事訴訟法第277條前段定有明文。
  (二)原告主張事故當日14時許送至醫院後，醫師告知當日17時許
    即可開刀，惟遲至翌日13時30分許方進行手術，其間僅告知
    無住院病房，但未告知無開刀房之事，致家屬未能依正確訊
    息決定是否辦理轉院云云，此雖經證人戊○○即原告之子於
    本院證稱：事故當日我搭救護車陪同母親到醫院，掛號時護
    士告訴我們沒有住院病床。照Ｘ光後，急診室的男性醫生說
    只是一般的骨折，約15時30分許，他要我們去10樓的開刀區
    等候開刀，並告訴我當天16、17時許可以動手術，我在1 樓
    先簽立手術同意書，我簽的時候，手術同意書上面沒有記載
    手術建議名稱等任何事項，也沒有任何醫護人員向我解說手
    術內容或預後情形。簽完手術同意書後，我再和母親到10樓
    的臨時病床等候。我父親丁○○在18時許趕到醫院，我向父
    親說明約16、17時許可以開刀後，就離開醫院了，在我離開
    醫院以前，只有我一個人照顧我母親，且無任何醫師來巡房
    解釋病情等語。依證人戊○○前開證述，主要重點在於：(1)
    急診醫師曾告知當日17時許即可開刀；(2)其在1樓簽立手術
    同意書，簽署時未經醫護人員解釋手術內容，且係在空白內
    容之手術同意書上簽名；(3)在父親丁○○於當日18時趕至醫
    院前，僅其一人照顧母親；(4)其於當日18時離開醫院之前，
    並無任何醫師巡房解釋病情。
  (三)惟依被告所提之手術室房間使用相關規範記載，被告奇美醫
    院規定白班（8時起至16時止）開放17間手術室使用，佐以
    被告提出事故當日之手術房間使用時間動態表，事故當日16
    時許至17時許，17間手術室全部處於使用狀態中，其中14間
    手術室係已事先排定之常態刀，3間手術室為持續進行之急
    診刀等情，有前揭手術室房間使用相關規範及手術房間使用
    時間動態表在卷足憑（詳本院卷第60、61頁），基此，事故
    當日16時至17時，被告奇美醫院可開放使用之手術室已全部
    處於使用狀態，堪以認定。參以原告病歷資料記載事故當日
    15  時許，已將其手術分類為一般急刀，依被告奇美醫院之
    手術室房間使用相關規範，其手術排序在「777手術」（病
    患生命垂危，必須立即進行手術者）、「插刀手術」（病患
    生命徵象不穩定，須儘早手術者）、「緊急刀手術」（經健
    保認定可申報急診且須在4小時內進行手術者）之後，亦有
    前揭病歷資料及手術室房間使用相關規範可稽（詳本院卷第
    61頁、外放病歷資料第6頁）。因此，事故當日16時至17時
    ，14 間手術室已排定常態刀，另3間手術則正進行急診刀，
    可使用之17間手術室全部處於使用狀態中，以原告手術分類
    係排序在最後之一般急刀觀之，其手術時間不可能立即安排
    在16、17時許進行。
  (四)另被告奇美醫院規定小夜班（16時至24時）常規手術室為6
    間、急診手術室為4間，總共可使用之手術室為10間，但21
    時以後縮減為2間，至於大夜班（24時至翌日8時）可使用之
    手術室為2間，以急診優先，依事故當日之手術房間使用動
    態表觀之，自事故當日16時起迄翌日13時止，可開放使用之
    常規手術室及急診室亦全部處於使用狀態。衡情，急診醫師
    於15時許既已將原告之手術分類為一般急刀，自可輕易查知
    事故當日16時起手術室已全部處於使用狀態，豈可能在無法
    確切預料當時正進行中之手術何時可結束之情形下，明確告
    知家屬原告已安排手術時間？再者，被告奇美醫院於事故當
    日已無病床，原告家屬戊○○遂於15時許簽署拒絕轉院同意
    書並繼續等候病床，而依事故當日15時4分許之住院許可證
    記載，原告預定入院日為：(1)事故當日之3月9日；(2)3月10
    日；(3)3月11日，然「當日入院逕行手術案件」、「隔日醫
    師開刀日第一位病人」及「第二位病人」欄位上，均記載「
    否」等情，有前揭拒絕轉院同意書及住院許可證在卷可憑（
    詳本院卷第43頁、外放病歷第6頁）。由此可知，上開預定
    住院日期中，不論原告在哪一天辦理入院，均非主治醫師首
    位開刀之病患，益徵急診室醫師應無可能告知家屬確切之手
    術時間。原告主張急診室醫師曾告知家屬戊○○可在事故當
    日16、17時許進行手術云云，尚難採信。
  (五)另證人即事故當日值班醫師陳允（更名前為陳琬君）於本院
    證稱：一般來說，手術同意書係在病房的護理站簽立，如果
    沒有經過病房直接到開刀房，才會在中間簽立手術同意書。
    簽立手術同意書的流程，就是醫生向家屬或是病患說明開刀
    的原因，說明之後，由護士拿手術同意書給家屬或是病人簽
    名等語，核與證人甲○○即事故當日小夜班值班護士證稱：
    一般作業流程，從急診室推到10樓的病人，急診室會跟他們
    解釋要簽文件，等病人推到10樓之後，我們會拿手術同意書
    給病患或家屬簽，沒有例外的狀況，只要是在10樓病房等候
    開刀的，都會在10樓簽立手術同意書等語相符（詳本院卷第
　　161、162頁），堪予採信，是證人戊○○雖證稱其在1樓簽
  　立空白手術同意書，且未經醫護人員告知手術內容云云，應
　　非屬實。證人戊○○雖另證稱其於18時離開醫院前，僅其一
  　人照顧母親，且未見醫師巡房解釋病情云云，然證人丁○○
    於本院證稱：我在事故當日17時許到醫院，在10樓的等候開
    刀病房找到我太太，當時兒子戊○○、我小舅子及他太太均
    在場，我小舅子及他太太何時到醫院，要問戊○○才知道等
    語（詳本院卷第149、150頁），可知證人丁○○於當日17時
    趕至醫院時，有2名男性家屬及1名女性家屬在場，證人戊○○證稱僅其一人照顧母親，顯不可採。再參諸證人甲○○於
　　本院證稱：通常如果病人由急診至推到10樓等候開刀病房之
  　後，我們會通知值班醫生來看病人，本件我們通知醫生之後
    ，陳醫生就有下來看病人，我的護理紀錄有記載陳醫生係當
    天是17時30分來看病人，當時好像有家屬在場問關於手術及
    傷勢如何處理的問題，因時間已久，對於在場的家屬人數及
    醫生的答覆我已沒有印象等語，核與證人陳允證述：當天我
　　接到病房護士的通知後，我先到10樓護理站看病人的病歷，
  　5點30分我到病房去看病人並處理病患的傷勢，當時有1位女
    性家屬及1位男性家屬在場，我打開紗布後，如急診病歷所
    示，病患右腳腳底板有撕裂傷，並有骨頭裸露，打開紗布是
    為了看傷口及重新換藥，及向病人家屬說明病人的狀況，因
    為係由急診處推上來，所以我的責任就是向家屬說明傷口的
    嚴重程度及等候開刀，因為傷口大量滲血，並有骨頭裸露，
    所以是重大傷勢要等候開刀，如果中間會疼痛，我們會給予
    止痛，並且要禁食等候開刀等語，經核證人甲○○及陳允所
    述相符，且亦與護理記錄記載「17: 30，事故當日陳琬君來
    看病患右腳流血情形，予右足重新換藥」等情一致（詳本院
    卷第44、156、160、161頁），足見被告辯稱值班醫師陳允
    曾向家屬解釋病情，誠屬可信。且依證人丁○○前揭證稱其
    趕至醫院時，有3位家屬在場等語，而證人陳允則證稱解釋
    病情時，僅有2位家屬在場，可徵當時應有1位家屬因暫時離
    開病房而未遇值班醫師，是證人戊○○證稱其在當日晚間6
    時許離開前未見醫師巡房，亦可能係出於暫時離開病房之故
    ，原告執此主張醫師未曾巡房解釋病情云云，尚無可採。
　(六)又證人丁○○於本院證稱：我到10樓等候開刀病房後，有到
  　護理站問何時要開刀，護士說要等候開刀房的通知，值班醫
    生陳允巡房時沒有說什麼，只有看看病患的腳傷，我問說要
    何時開刀，陳醫生說要等開刀房的通知，且說如果急的話可
    以轉院等語。經本院質之：證人戊○○既轉告可在16、17時
    許開刀，值班陳醫生在23時許告知仍要繼續等候開刀，當時
    如何處理？證人丁○○僅稱：陳醫生只說開刀房尚未通知開
    刀，要繼續等候開刀房的通知，且告訴我如果不等候的話可
    以轉院，當時陳醫生也沒有解釋病患的傷勢，我們也沒有問
    云云。然證人陳允則證稱：當天23時55分許我接獲護理站電
    話說病患家屬抱怨，因我在處理另一位病人，所以我沒有去
    原告病房，僅在電話上向原告家屬說明無法確定實際開刀時
　　間，如果病患不願意等待，可以選擇自動出院轉院，病患家
  　屬當時表示再考慮等語（詳本院卷第162頁），核與護理紀
    錄記載「23: 35，病人與家屬抱怨等候過久，已請陳琬君醫
    師前來解釋病情。23: 55，家屬現已與陳琬君醫師討論過，
    現仍考慮轉院中」等情相符（詳本院卷第44頁）。衡情，值
    班醫師既接獲病患家屬抱怨，亦親自與病患家屬溝通並表明
    須等候手術房通知，而手術時間之安排及病患傷勢係家屬最
    為急切明瞭之事，本件證人丁○○既抱怨等候時間過久，對
    於手術時間又急切追問，當係出於擔憂原告傷勢惡化之故，
    惟證人丁○○竟供稱其僅向醫師詢問手術時間，醫師未主動
    解釋手術內容及傷勢，其亦未加追問云云，顯與常情有悖，
    不足採信。參以證人陳允復證稱：在當天17時30分第一次探
    視病人，家屬有詢問到手術的內容及預後的情形，我就向家
    屬說明，請他們看傷勢的嚴重程度，這種損傷的嚴重程度就
    已經決定痊癒後的情形，且說明急診排定一般急刀，手術內
    容係開放性復位及內固定，目的在盡力保存骨頭及損傷的肌
    肉血管的情形，至於日後手術中及手術後痊癒後的情形，要
    問開刀的醫生。我在第一次打開傷口換藥的時候，就有與在
    場的2位家屬說明這些事項等語，核與證人甲○○證述當天
    下午陳醫師有巡房並向家屬解釋病情等語及護理記錄記載之
    內容相符（詳本院卷第44、156、163頁），堪以採信，已如
    前述，是證人陳允既已於當日17時30分許向在場2位家屬解
    釋原告病情及手術內容，證人丁○○復自承值班醫師曾告知
    須等候開刀病房通知，如不願等候可辦理轉院一情，則被告
    已將應告知之事項通知家屬一節，足可認定。被告既已盡告
    知義務，原告復決定等候開刀，則被告奇美醫院綜合所有待
    進行手術之急迫性，安排翌日13時30許為原告進行手術，尚
    難認有何不當之處，原告僅以直至翌日13時30分才進行手術
    ，執此主張被告違反醫療常規云云，無足憑採。
　(七)原告復主張被告奇美醫院於93年3月11日進行第二次手術時
  　，手術同意書上僅記載「疾病名稱：右足2、3、4趾缺血性
    壞死。建議手術原因：截趾。」，但手術後，原告之右腳大
  　拇指亦同遭截趾云云。然被告辯稱手術同意書有病患聯及病
    歷聯，後來被告乙○○醫師向家屬說明右腳大拇指也有截趾
    必要，並於病歷聯加註「右大趾也截趾」，且由原告配偶丁○○捺指印等語，並提出第二次手術同意書之病歷聯為憑，
    復經證人丁○○自承病歷聯上確有記載大拇趾亦有截趾，並
    經其在註記旁捺指印等語，堪認被告所辯屬實。由病患家屬
    同意將原告右腳大拇趾併同截趾一情，顯見被告確有向病患
    家屬解釋第二次手術之內容及必要性，應無疑義。原告明知
    被告已向家屬解釋第二次手術之內容及必要性，竟仍為前揭
    主張，其所述顯不可採信。
  (八)綜上，本院依原告之病歷資料、護理記錄、住院許可證、手
    術同意書、手術室房間使用相關規範及事故當日之手術房間
    使用時間動態表，皆與證人陳允及甲○○之證述相符，應可
    採信，至於證人戊○○及丁○○之證述，非但互核扞格矛盾
    ，且與常情不符，無足憑採。基此，被告就原告傷勢情形、
    手術內容、必須等候開刀房且如不願等候可辦理轉院等情，
    既皆已向原告家屬解釋，即難認被告有何違反告知義務或醫
    療常規之處。本院復檢送本件病歷資料、護理紀錄、被告奇
    美醫院手術室房間使用規範及手術房間使用時間動態表、證
    人證詞等相關資料，函請國立成功大學醫學院附設醫院（下
    稱成大醫院）就本件醫護人員所為之處置（包含告知義務及
    安排95年3月10日13時30分進行第一次手術），有無違反醫
    療常規之事項加以鑑定。經該院函覆鑑定結果稱：被告奇美
    醫院之「一般急刀」並非通用語彙，但可推想，是要與「特
    殊緊急刀」等有所區別，大型醫療機構因服務流量大，病情
    嚴重程度不一，又難以排拒緊急病患短時間內湧入，常須有
    調節分流及檢傷機制，依個案之緩急輕重，排定處置先後順
    序，依證人陳允醫師證述被告奇美醫院急診手術分為四類，
    即可反應此一機制之概念，至於「一般急刀」應於多久內進
    行，並無清楚之規範。依所載述之資料，相關人員所為，並
    無故意或過失性違反醫療常規，應係醫療人員與病患、家屬
    溝通之問題而致生誤會等情，有該院96年3月5日成附醫密字
    第0960002747號函在卷可參（詳本院卷第212至214頁），亦
    認本件被告所為醫療處置並無違反醫療常規。是原告主張被
    告違反醫療常規，應對截趾負損害賠償責任云云，即無可採
    。
五、原告截趾之結果，與被告醫療行為並無因果關係：
　(一)原告主張其於事故當日14時許送至被告奇美醫院，然直至翌
  　日13時30分許，相隔23小時30分許方進行第一次手術，致原
    告因手術遲延而截去右腳第1、2、3、4趾云云，惟被告辯稱
    原告係「撕脫傷」創傷是面非點或線，破壞的範圍和程度在
　　受傷那一剎那即已決定，依文獻及教科書處理之原則，均係
  　先予縫合固定，待數日後，視實際狀況再予進行切除、截肢
    或植皮手術，被告醫師即遵循此一原則處理，並無不當，病
    患之截趾，純係自身所受之傷害造成，與被告醫院間無因果
    關係等語。證人陳允於本院亦證稱：在第一次探視病人，家
    屬有詢問到手術的內容及痊癒後的情形，我就向在場的2位
    家屬說明，請他們看傷勢的嚴重程度，這種損傷的嚴重程度
    就已經決定痊癒後的情形，且說明急診排定一般急刀，開放
    性復位及內固定，是盡力保存骨頭及損傷的肌肉血管的情形
    。經本院質之：第一次手術之前，是否有向家屬提及會截趾
    ？證人陳允證稱：我在看傷口的時候，原告腳底有撕裂傷，
    骨頭有裸露，傷勢嚴重，預後情形應不好，但除非是粉碎性
    骨折，否則不會直接講要截趾，因為在骨頭還呈條狀完整的
    情況之下，我們會將骨頭、肌肉、血管接好，在大部分的情
    況下，預後在受傷當時就已經決定了，在少部份的情況下，
    肌肉血管還是有可能癒合，至於癒後骨頭的情形，要看個人
    的狀況而定，但我們會先盡力保留病人的骨頭及肌肉血管癒
    合完整等語（詳本院卷第163、164頁），足認被告所為醫療
    處置，係先以手術儘量接合原告患處之骨頭、肌肉及血管，
    再視癒合情形，決定是否進行截趾手術。
  (二)本院復依職權檢送原告病歷資料、護理紀錄、急診時所拍攝
    之患處照片及Ｘ光片等，函請成大醫院鑑定原告所受傷勢是
    否屬嚴重撕脫壓軋傷，其預後是否在受傷之時即已確定（即
    患者在受傷時，依其傷勢程度即必須截趾）？如為肯定，則
    患者右腳哪幾趾必須截趾？於截趾前，是否必須先進行開放
    性復位及固定手術？一般情形而言，如患者受有嚴重撕脫壓
    軋傷，醫師處理之手術項目及流程為何？經該院鑑定函覆稱
    ：依原告患部照片呈顯皮肉綻開，病歷附件第5、11頁均載
    明「腳趾發紺」，Ｘ光片所見為「第1至第4趾多處骨折」，
    綜合而論，應可判知原告傷勢為「右腳嚴重撕脫軋傷」。一
    般治療方式係「清洗傷口、縫合固定」，「稍後數日再視情
    況施行清創、切除循環不良組織、截肢或修補（包括植皮手
    術）」，其療程常須分階段、多次手術方得以完成。依醫理
    而論，此類傷害的預後在受傷之時已多半確立，此一陳述的
    真義在於：醫療作為對於最終成果的影響有限，不論施行何
    種措施，可期待之結局差異不大。然並不意謂「在受傷當時
    即可經由外觀或儀器檢視而精確預估其結局」，換言之，無
    由在創傷之初，篤定預知哪一趾或哪幾趾必然會遭截趾。因
    此，在實務上，醫療人員不會在第一時間貿然截趾，通常的
    作法，係會將組織、骨架儘量回復至正確解剖位置，然後等
    待其後續發展，再行處理，其手術項目及處理流程，已如前
    述。至於原告嗣後截趾與第一次手術之施行時機是否有關聯
    性？如前所述，預後既已大抵確立，與醫療措施之介入關聯
    性不大，只要等待開刀期間，能夠裹覆傷口，減少水分蒸發
    ，防止組織乾燥化，即屬允當等情，有該院96年3月5日成附
    醫密字第0960002747號函在卷可參（詳本院卷第212至214頁
    ）。基此，依前揭鑑定內容，原告傷勢既屬嚴重撕脫壓軋傷
    ，且預後在受傷之時即已大抵確立，與醫療措施之介入關聯
    性不大，則原告截趾結果，尚難認與被告醫療處置有何因果
    關係，則原告主張被告應對其截趾負損害賠償責任，即屬無
    據。
六、原告另主張被告違反醫療契約，應負債務不履行之損害賠償
    責任云云，然債務不履行之損害賠償請求，仍須損害係有可
    歸責於債務人之事由所致始該當，而醫療行為在本質上通常
  　伴隨高度之危險性、裁量性及複雜性，是判斷醫師於醫療行
    為過程中是否有故意或過失即注意義務之違反，必須斟酌醫
    療當時之醫療專業水準，醫師就具體個案之裁量性、病患之
    特異特質等為因素而為綜合之判斷。而醫療契約不完全給付
    之可歸責事由是否存在，原告至少應就醫師在醫療過程中有
    何過失之具體事實負主張責任，若僅主張醫療結果並未成功
    或造成損害，基於醫療行為具上開高度危險性、裁量性及複
    雜性之特徵及醫療契約非必以成功治癒疾病為內容之特性，
    不能認為病患已就醫師具體違反注意義務之不完全給付事由
    有所主張證明。然本件被告醫療處置（包括告知義務）並無
    故意或過失違反醫療常規之處，已如前述，則原告未就被告
    有何具體違反注意義務之事由為證明，其主張被告應負債務
    不履行之損害賠償責任，即無可採。
七、綜上所述，原告雖主張被告違反醫療常規而訴請被告負連帶
    賠償責任，惟本院依原告之病歷資料、護理記錄、住院許可
    證、手術同意書、手術室房間使用相關規範及事故當日之手
    術房間使用時間動態表，皆與證人陳允及甲○○之證述相符
    ，認被告所為醫療處置並無違反醫療常規，並依職權檢送原
    告病歷資料、護理紀錄、急診時所拍攝之患處照片及Ｘ光片
    等，函請成大醫院鑑定結果亦認定被告所為醫療處置並無違
    反醫療常規，且原告截趾結果，亦難認與被告醫療處置有何
    因果關係，則原告依侵權行為及債務不履行之法律關係，請
    求被告負連帶賠償責任，為無理由，應予駁回，其假執行之
    聲請亦失所附麗，應併予駁回。
八、本件判決結果已臻明確，兩造其餘攻擊防禦方法及舉證，經
    本院斟酌後，認與判決結果無影響，爰不一一論述，供此敘
    明。
九、據上論結，本件原告之訴無理由，依民事訴訟法第78條，判
    決如主文。
中　　華　　民　　國　　96　　年　　4 　　月　　13　　日
                  民事第五庭    法　官　林中如
以上正本證明係照原本作成。
如對本判決上訴，須於判決送達後20日內向本院提出上訴狀。
中　　華　　民　　國　　96　　年　　4 　　月　　16　　日
                                書記官  凌昇裕
